ACORDAO-COMPLETO-2522057

ACÓRDÃO 9262/2022 ATA 41/2022 - PRIMEIRA CÂMARA

VISTOS, relatados e discutidos estes autos de recurso de reconsideração interposto por Emeleocípio Botelho de Andrade, presidente da Fundação de Apoio à Pesquisa e Desenvolvimento Agropecuário e Florestal da Amazônia (Funagri) , mandato 2008-2012, contra o Acórdão 8399/2020-TCU-Primeira Câmara, por meio do qual, o Tribunal de Contas da União julgou irregulares suas contas e as contas da referida Fundação, condenando-os, solidariamente, em débito e aplicando-lhes, individualmente, a multa prevista no art. 57 da Lei 8.443/1992.;
ACORDAM os Ministros do Tribunal de Contas da União, reunidos em sessão da 1ª Câmara, com fundamento nos arts. 32, inciso I; e 33, da Lei 8.443/1992, ante as razões expostas pelo Relator, em:
9.1. conhecer do recurso de reconsideração, para, no mérito, negar-lhe provimento; e
9.2. dar ciência desta deliberação ao recorrente e demais responsáveis e interessados.

Recurso de reconsideração em tomada de contas especial

Primeira Câmara

não há.

3. Interessados/Responsáveis/Recorrentes:
3.1. Interessado: Superintendência Regional do Incra Em Belém/PA (00.375.972/0003-22).
3.2. Responsáveis: Emeleocípio Botelho de Andrade (XXX.355.152-XX); Fundação de Apoio a Pesquisa e Desenvolvimento Agropecuário e Florestal da Amazonia (03.567.986/0001-74).
3.3. Recorrente: Emeleocípio Botelho de Andrade (XXX.355.152-XX).

13.1. Ministros presentes: Benjamin Zymler (na Presidência), Walton Alencar Rodrigues (Relator) e Jorge Oliveira.
13.2. Ministro-Substituto presente: Augusto Sherman Cavalcanti.

WALTON ALENCAR RODRIGUES

Ministro-Substituto Augusto Sherman Cavalcanti.

Trata-se de recurso de reconsideração interposto por Emeleocípio Botelho de Andrade (peças 51 a 61) , presidente da Fundação de Apoio à Pesquisa e Desenvolvimento Agropecuário e Florestal da Amazônia (Funagri) , mandato 2008-2012, aditado com os documentos, peças 83 a 88, apresentados pelo recorrente conjuntamente com a Funagri, contra o Acórdão 8399/2020-TCU-Primeira Câmara (peça 34) , relatado pelo E. Ministro-Substituto Augusto Sherman, por meio do qual o Tribunal de Contas da União julgou irregulares suas contas e as contas da referida Fundação, condenando-os, solidariamente, em débito e aplicando-lhes, individualmente, a multa prevista no art. 57 da Lei 8.443/1992.
A Secretaria de Recursos (Serur) avaliou o recurso de reconsideração interposto por Emeleocípio Botelho de Andrade (peças 51 a 61) por meio da instrução, peça 80, cujas análises e proposta de encaminhamento contaram com a anuência do respectivo dirigente, peça 81, conforme transcrevo a seguir, in verbis:
"INTRODUÇÃO
1.	Trata-se de recurso de reconsideração interposto por Emeleocípio Botelho de Andrade (peça 51-61) , presidente da Fundação de Apoio à Pesquisa e Desenvolvimento Agropecuário e Florestal da Amazônia - FUNAGRI, mandato 2008-2012, contra o Acórdão 8399/2020-TCU-Primeira Câmara (peça 34) , rel. Min. Augusto Sherman Cavalcanti.
1.1.	A deliberação recorrida apresenta o seguinte teor:
ACORDAM os Ministros do Tribunal de Contas da União, reunidos em sessão de 1ª Câmara, ante as razões expostas pelo Relator, em:
9.1. julgar irregulares as contas do Sr. Emeleocípio Botelho de Andrade (CPF XXX.355.152-XX) e da Fundação de Apoio à Pesquisa e Desenvolvimento Agropecuário e Florestal da Amazônia (CNPJ 03.567.986/0001-74) , com fundamento nos arts. 1º, inciso I, 16, inciso III, alíneas "b" e "c", § 2º, da Lei 8.443/1992, c/c os arts. 19 e 23, inciso III, da mesma Lei, condenando-os, solidariamente, ao pagamento da quantia a seguir especificada, com fixação do prazo de 15 (quinze) dias, a contar da notificação, para comprovarem, perante o Tribunal (art. 214, III, a, do Regimento Interno) , o recolhimento da dívida aos cofres do Instituto Nacional de Colonização e Reforma Agrária - INCRA, atualizada monetariamente e acrescida dos juros de mora, calculados a partir das datas indicadas, até a data do recolhimento, na forma da legislação em vigor:
	DATA
	VALOR
	D/C

	7/4/2008
	R$122.654,36
	Débito

	29/5/2009
	R$ 53,11
	Crédito

9.2. aplicar ao Sr. Emeleocípio Botelho de Andrade (CPF XXX.355.152-XX) e à Fundação de Apoio à Pesquisa e Desenvolvimento Agropecuário e Florestal da Amazônia (CNPJ 03.567.986/0001-74) , individualmente, a multa prevista no art. 57 da Lei 8.443/1992, no valor de R$ 20.000,00 (vinte mil reais) , fixando-lhes o prazo de quinze dias, a contar da notificação, para que comprovem, perante o Tribunal (art. 214, inciso III, alínea "a", do Regimento Interno) , o recolhimento da dívida aos cofres do Tesouro Nacional, atualizada monetariamente desde a data deste acórdão até a do efetivo recolhimento, se paga após o vencimento, na forma da legislação em vigor;
9.3. autorizar, desde logo, nos termos do art. 28, inciso II, da Lei 8.443/1992, a cobrança judicial das dívidas caso não atendidas as notificações;
9.4. enviar cópia deste Acórdão à Procuradoria da República no Estado do Pará, nos termos do § 3º do art. 16 da Lei 8.443/1992, para adoção das medidas que considere cabíveis, bem como ao Assessor Especial de Controle Interno do Instituto Nacional de Colonização e Reforma Agrária (INCRA) e aos responsáveis, para ciência.
HISTÓRICO
2.	Cuidam os autos de tomada de contas especial instaurada pelo Instituto Nacional de Colonização e Reforma Agrária - INCRA em desfavor da Fundação de Apoio à Pesquisa e Desenvolvimento Agropecuário e Florestal da Amazônia - FUNAGRI e do Sr. Emeleocípio Botelho de Andrade (presidente da Fundação, mandato 2008-2012) , com referência ao Convênio CRT/PA/24.000/2007, Siafi 601.785, (peça 2, p. 114-121) , realizado entre o  INCRA e aquela Fundação, que tinha por objeto 'a elaboração de Projetos Básicos para fins de Licenciamento Ambiental de Projetos de Assentamento criados em área de jurisdição da Superintendência Regional do Pará - INCRA/SR-01/PA', em razão de irregularidades na execução do objeto (peça 3, p. 249-261) .
2.1.	O Convênio foi firmado no valor de R$ 1.260.000,00, sendo R$ 1.134.000,00 à conta do concedente e R$ 126.000,00 referente à contrapartida do convenente (peça 2, p. 117) . Teve vigência de 28/12/2007 a 27/12/2009, com prazo para a apresentação da prestação de contas até 60 dias após o termo final. Foram liberados R$ 122.654,36 por intermédio da Ordem Bancária 2008OB900723, de 7/4/2008 (peça 3, p. 249) . 
2.2.	O Objeto do convênio foi fiscalizado pela concedente por intermédio de Relatórios Técnicos presentes na peça 2, p. 150-168 (sem data) e na peça 2, p. 237-239, datado de 11/7/2013.
2.3.	A prestação de contas foi analisada por intermédio do documento datado de 31/5/2013, presente na peça 2, p. 225-234.
2.4.	Diante do não saneamento das irregularidades apontadas e da não devolução dos recursos, instaurou-se a Tomada de Contas Especial. No Relatório de Tomada de Contas Especial (peça 3, p. 249-261) , concluiu-se que o prejuízo importaria no valor total original de R$ 122.654,36, imputando-se a responsabilidade ao Sr. Emeleocípio Botelho de Andrade, devido a irregularidades na execução do objeto.
2.5.	O Relatório de Auditoria da Controladoria Geral da União (peça 3, p. 272-274) ratificou o posicionamento do Tomador de Contas. Após serem emitidos o Certificado de Auditoria, o Parecer do Dirigente de Controle Interno e o Pronunciamento Ministerial, (peça 3, p. 276; 278; e 284) , o processo foi remetido a esse Tribunal. 
2.6.	Pelas razões acima, no âmbito do Tribunal, os responsáveis foram regularmente citados. Após análise das alegações de defesa, essas foram refutadas e consequentemente os responsáveis condenados em débito solidário e multa.
2.7.	Inconformado, Sr. Emeleocípio Botelho de Andrade interpôs recurso de reconsideração contra o acórdão condenatório.
EXAME DE ADMISSIBILIDADE
3.	Reitera-se o exame preliminar de admissibilidade (peça 62) , ratificado à peça 64 pelo Relator, Ministro Walton Alencar Rodrigues, que concluiu pelo conhecimento do recurso de reconsideração interposto por Emeleocípio Botelho de Andrade, nos termos dos arts. 32, inciso I, e 33, da Lei 8.443/1992 c/c o art. 285 do Regimento Interno do TCU, suspendendo-se os efeitos dos itens 9.1 a 9.3 do Acórdão 8399/2020-TCU-Primeira Câmara. 
EXAME TÉCNICO
4.	Delimitação do recurso 
4.1.	Constituem objeto do recurso as seguintes questões: 
a) prescrição; e
b) dever de prestação de contas.
PRELIMINAR
Prescrição
5.	No exame da prescrição, a Serur tem adotado os entendimentos detalhados na peça 79, que contém estudo e pronunciamentos anteriores da secretaria sobre o tema. Nessas manifestações, estão desenvolvidas as seguintes premissas, que serão utilizadas no presente exame:
a) ao julgar o RE 636.886, o STF conferiu nova interpretação ao art. 37, § 5º, da Constituição Federal, fixando a tese de que "é prescritível a pretensão de ressarcimento ao erário fundada em decisão de Tribunal de Contas";
b) as pretensões punitiva e de ressarcimento devem observar o mesmo regime na atividade de controle externo, dado o objetivo comum da prescrição, de fixar prazo para o Tribunal de Contas agir, para caracterizar o ilícito, identificar seu autor, dimensionar as consequências da conduta e impor as consequências legais, independentemente de tais consequências terem natureza punitiva ou ressarcitória; e
c) até que sobrevenha norma específica, entende-se que a prescrição das pretensões punitiva e de ressarcimento, no processo de controle externo, deve observar o regime da Lei 9.873/1999, na linha dos recentes pronunciamentos do STF a respeito. Assim, sem prejuízo de se realizar o exame da prescrição também segundo o prazo decenal previsto no Código Civil, o critério adotado, na formulação da proposta de encaminhamento, será o da Lei 9.873/1999. 
5.1.	Diante das premissas acima, cabe destacar dois aspectos relevantes.
5.2.	O primeiro diz respeito à ressalva aos atos dolosos de improbidade. Observa-se que tanto na manifestação do TCU, como amicus curiae (peça 35 do RE 636.886) , como na manifestação do Ministério Público Federal na condição de fiscal da ordem jurídica (peça 38) , o tema 897 foi invocado com o fim de preservar a atuação dos tribunais de contas no caso de prejuízos causados dolosamente, mediante condutas típicas de improbidade administrativa. Todavia, o pedido não foi acolhido. No ponto, não houve divergência quanto ao entendimento do relator, de que "as razões que levaram a maioria da Corte a estabelecer excepcional hipótese de imprescritibilidade, no tema 897, não estão presentes em relação as decisões do Tribunal de Contas que resultem imputação de débito ou multa".
5.3.	O segundo aspecto diz respeito à não incidência do Código Civil no regime de prescrição do ressarcimento. Nos votos em que a questão do prazo prescricional foi abordada, a referência foi sempre ao prazo quinquenal, usualmente adotado pelas normas de direito público.
5.4.	Com essas explicações adicionais, passa-se à análise da prescrição no caso em exame, considerando-se as premissas indicadas anteriormente. 
Análise da prescrição segundo os critérios do Acórdão 1441/2016-TCU-Plenário
5.5.	No que se refere à pretensão punitiva, o TCU tem tradicionalmente aplicado os critérios definidos no Acórdão 1441/2016-TCU-Plenário, que, em incidente de uniformização de jurisprudência, orientou-se pela aplicação do Código Civil. Por este acórdão, em linhas gerais, a prescrição subordina-se ao prazo geral de dez anos (CC, art. 205) , contado a partir da data da ocorrência do fato e interrompido pelo ato que ordenar a citação, a audiência ou a oitiva da parte.
5.6.	Entre outras razões que justificaram a adoção desse critério, destaca-se a de que o citado dispositivo constitui uma cláusula geral a ser empregada sempre que a pretensão for prescritível, mas a lei não estabelecer um prazo específico, como na hipótese.
5.7.	Portanto, mesmo no regime do Código Civil, adotado pelo Acórdão 1441/2016-TCU-Plenário, deve-se perquirir o termo inicial da prescrição, no caso de recursos transferidos à gestão de terceiros: enquanto perdurar o prazo concedido para que ocorra a aplicação desses recursos, não se inicia a fluência da prescrição (CC, art. 199, II) , porque não estará caracterizada a inércia do titular do direito. No caso de convênio deve-se considerar a data de entrega da prestação de contas ou o dia seguinte ao término do prazo final para entrega, a que ocorrer primeiro.
5.8.	Aplicando essas balizas ao caso em exame, o termo inicial da prescrição é a data de 28/5/2009, que corresponde a data da prestação de contas (peça 2, p. 192-193) . E o ato que ordenou a citação da parte e que interrompe a prescrição ocorreu na data de 11/7/2018 (peças 11 e 14) , reiniciando-se sua contagem a partir de tal ato (Código Civil, art. 202, inc. I e parágrafo único) .
5.9.	Conclui-se que não estaria prescrita a aplicação de multa, caso fossem adotados os parâmetros definidos no Acórdão 1441/2016-TCU-Plenário.
Análise da prescrição pelo regime da Lei 9.873/1999 
5.10.	Adotando-se as premissas fixadas na Lei 9.873/1999 ao caso em exame, e considerando-se o prazo geral de cinco anos, observa-se que não teria ocorrido a prescrição quinquenal. Para tanto, é preciso considerar os parâmetros abaixo destacados.
a) Termo inicial: 
5.11.	A Lei 9.873/1999, art. 1º, parte final, traz previsão expressa a respeito do início do prazo em se tratando de infração de caráter permanente ou continuado. Nesta hipótese, a prescrição começa a correr não da data de cada fato, e sim "do dia em que tiver cessado" a permanência ou a continuidade.
5.12.	Na hipótese em exame, estão presentes os requisitos típicos de uma infração permanente, uma vez que o débito atribuído ao recorrente decorre da impugnação parcial das despesas realizadas com recursos repassados pelo INCRA à FUNAGRI por meio do Convênio CRT/PA/24.000/2007, Siafi 601.785, (peça 2, p. 114-121) .
5.13.	No regime da Lei 9.873/1999, a prescrição do ressarcimento, no caso de relação jurídica convenial, só começa a fluir da data da entrega da prestação de contas ou da data de apuração do fato, a que ocorrer primeiro. 
5.14.	Assim, há de se ter como termo inicial da prescrição 25/05/2009, a data da notificação para a entrega da prestação de contas parcial (peça 3, p. 256) .
b) Prazo:
5.15.	A Lei 9.873/1999 apresenta um prazo geral, de cinco anos (art. 1º) , e um prazo especial, previsto no art. 1º, § 2º, a saber: "quando o fato objeto da ação punitiva da Administração também constituir crime, a prescrição reger-se-á pelo prazo previsto na lei penal".
c) Interrupções por atos inequívocos de apuração dos fatos:
5.16.	No regime da Lei 9.873/1999, a prescrição se interrompe "por qualquer ato inequívoco, que importe apuração do fato" (art. 2º, II) . Interrompendo a prescrição, ocorreram os seguintes atos apuratórios: 
1) janeiro/2012, inscrição no SIAFI como devedor (peça 3, p. 9) ;
2) 03/06/2013, notificação informando a situação do convênio (peça 3, p. 256-257) ;
3) 09/06/2014, apresentação de laudos técnicos (peça 3, p. 9) ;
4) 24/11/2016, notificação para apresentar comprovante do recolhimento do débito (peça 3, p. 256-257) ;
5) em 01/06/2017, com o relatório do tomador de contas (peça 3, p. 274) ;
6) em 04/07/2017, com a análise inicial pelo TCU do presente processo para apuração dos fatos e julgamento pelo tribunal de contas (peça 4) . 
5.17.	Não foram listados todos os atos de apuração dos fatos, mas apenas os necessários para averiguar a ocorrência ou não da prescrição com base na Lei 9,873/1999.
d) Interrupções pela citação dos responsáveis:
5.18.	A prescrição também é interrompida "pela notificação ou citação do indiciado ou acusado, inclusive por meio de edital", nos termos do art. 2º, I, da Lei 9.873/1999. E, no regime dessa lei, a interrupção se dá pela citação propriamente dita, e não pelo despacho que a ordena. Com esse fundamento, houve a interrupção em 11/07/2018, por meio do Ofício 447/2018, (peças 11 e 14) ; 
e) Interrupção pela decisão condenatória recorrível:
5.19.	Por fim, a prescrição também se interrompe "pela decisão condenatória recorrível" (art. 2º, III, da Lei 9.873/1999) . Com esse fundamento, houve a interrupção em 07/08/2020, data da sessão em que foi proferido o acórdão condenatório (peça 34) . Essa interrupção é relevante por estabelecer prazo para julgamento do recurso. 
f) Da prescrição intercorrente:
5.20.	Nos termos do art. 1º, § 1º, da Lei 9.873/1999, opera-se a prescrição intercorrente se o processo ficar paralisado por mais de três anos, aguardando "julgamento ou despacho".
5.21.	Note-se que há uma correlação entre essa hipótese e as causas de interrupção da prescrição do art. 2º. Com efeito, uma vez interrompida a prescrição por alguma das hipóteses do art. 2º, o processo não pode ficar inativo, sem qualquer inovação processual relevante, por mais de três anos. 
5.22.	Trata-se de prazo específico, não se aplicando nem o prazo geral de cinco anos nem o prazo especial, da lei penal (§ 2º) . A finalidade da prescrição intercorrente, com seu prazo próprio, é a de assegurar eficiência e celeridade nas apurações administrativas. Seria contrário a essa finalidade a paralisação injustificada do processo por período maior que o triênio estabelecido para a hipótese.
5.23.	A extrapolação do prazo de três anos, sem inovação relevante no processo, pode configurar negligência. Por isso, além de se operar a prescrição, deve-se promover a "apuração da responsabilidade funcional decorrente da paralisação, se for o caso".
5.24.	Especificamente quanto a esta TCE, as próprias causas de interrupção elencadas acima permitem evidenciar que o processo teve andamento regular, não se operando a prescrição intercorrente, uma vez que não houve o transcurso do prazo superior a 3 anos.
g) Conclusão:
5.25.	Independentemente da existência de outras causas interruptivas não elencadas acima (citações no âmbito administrativo, tentativas de solução conciliatória, etc.) , cujo levantamento não se fez necessário, observa-se, pelos eventos indicados, que não transcorreu prazo suficiente para se operar a prescrição, tomando-se por referência a Lei 9.873/1999, tida pelos julgados do STF como norma regente da prescrição da pretensão punitiva pelos tribunais de contas.
5.26.	Da mesma forma, considerando o prazo estabelecido no Código Civil, utilizado como fundamento pelo paradigmático Acórdão 1441/2016-TCU-Plenário, também não teria ocorrido prescrição no caso concreto.
MÉRITO
Argumentos
6.	O recorrente defende que houve cerceamento de defesa. Em síntese, argumenta que (peça 51) :
a) o INCRA violou o devido processo legal ao suprimir neste processo manifestações, cartas, relatórios, mapas e prestação de contas apresentada pela FUNAGRI;
b) cabia à FUNAGRI apenas elaborar estudos/ensaios e pesquisa, em consultoria, para fins de licenciamento ambiental, ao INCRA cabia executar os processos de assentamento;
c) o INCRA condenou a FUNAGRI em 2010 sem a notificar, em afronta a moralidade, a legalidade e a publicidade;
d) quem deve responder pelo beneficiamento das famílias é o INCRA (peça 51, p. 10) ;
e) os técnicos do INCRA não participaram da execução in loco, como havia prometido ao oferecer o convênio à FUNAGRI (peça 51, p. 11) ;
f) foi solicitado ao INCRA/SR-01 através da C. FUNAGRI nº 47/2009 que encaminhasse o Mapa Fundiário das Parcelas Individuais dos assentamentos ÁGUIA, CAMAPUÃ e CIDAPAR I, para melhor atender as solicitações exigidas, mas não houve resposta;
g) a FUNAGRI apresentou prestação de contas, mas esta não consta desses autos; o INCRA nunca notificou a FUNAGRI para eventuais correções (peça 51, p. 13) ;
h) houve atraso por parte do INCRA na liberação dos recursos em descumprimento da clausula sexta do convênio, o que ensejou prorrogação do prazo do convênio;
i) o INCRA restringiu a atuação da FUNAGRI no Siafi em 29/08/2010 e somente em 21/11/2016 instauro a TCE (peça 51, p. 17-18) ;
j) os relatórios de projetos básicos dos três PAs (Camapuã, Águia e Cidapar I) foram anexados aos autos neste momento recursal;
k) o Acórdão 4206/2016-TCU-Segunda Câmara (TC Processo 028.886/2012-7, prestação de contas ordinária do INCRA) reforça as falhas em acompanhamento dos convênios e da instauração de TCEs (peça 51, p. 18-25) ;
l) em ação de exibição de documentos, o INCRA foi condenado a exibir a integralidade do processo CRT/PA/24000/2007, conforme sentença à peça 51, p. 26-27;
m) os estudos de impactos ambientais realizados pela FUNAGRI subsidiaram novos convênios pelo INCRA nas mesmas regiões contratadas no convênio em análise (peça 51, p. 27-28) ;
n) o INCRA teve suas contas julgadas irregulares em 2010, 2013, 2014 e 2016 (peça 51, p. 28-29) ;
o) o TCU pode realizar diligências para sanear os autos (peça 51, p. 30-31) ;
p) poderia ter sido realizada audiência dos responsáveis para colher depoimentos; e
q) os estudos realizados pela FUNAGRI foram aproveitados por outras entidades.
6.1.	Requer seja anulada a tomada de contas especial que tramitou junto ao INCRA, juntando cópia do presente processo. Alternativamente, requer sejam realizadas diligências (oitivas e depoimentos) para constar todas as peças dos autos do Convênio 24.000/2007. Por fim, pede que sejam julgadas regulares as suas contas, porque atuou com zelo.
6.2.	Por fim informa-se que foram anexadas aos autos os seguintes documentos (peças 52 a 61) :
Anexos:
1. Substabelecimento com reserva de poderes do Dr. Vitor Andrade ao Dr. Jorge André Aflalo;
2. CNPJ e quadro societário da empresa TUPINAMBÁS AMAZÔNIA - LTDA;
3. Relatório de PB do PA CAMAPUÃ 2009, com mapas temáticos em 170 laudas;
4. Relatório de PB do PA ÁGUIA 2009, com mapas temáticos, em 170 laudas;
5. Relatório de PB do PA CIDAPAR I 2009, com mapas temáticos, em 230 laudas;
6. Julgamento da Prestação de Contas Ordinárias do INCRA/SR-01 pelo TCU no processo nº 
TC Processo 028.886/2012-7, com a expedição do Acórdão nº 4204 - TCU - 2ª Câmara, de 29/03/2016;
7. Auditoria da Presidência da República de 2017 no INCRA/SR-01;
8. Sentença da Ação de Exibição de Documentos proc. nº 0032597-74.2012.4.01.3900, julgado pela 1ª Vara Federal de Belém/PA;
9. PA CAMAPUÃ - Relatório da Presidência da República sobre a Operação Arco Verde, com a contratação da ONG IMAZON;
10. PA ÁGUIA - Relatório da Presidência da República sobre a Operação Arco Verde, relatando contratação de equipes técnicas em 2010;
11. Relatório da gestão 2015 do INCRA/SR-01, com beneficiamento de famílias por obras.
Análise
7.	Não assiste razão ao recorrente. Anui-se integralmente ao exposto pela decisão recorrida, não tendo sido apresentado documento ou argumento suficiente para superá-la. Explica-se.
7.1.	Inicialmente, informe-se que o recorrente foi condenado em débito e em multa na medida em que sua prestação de contas parcial no âmbito do Convênio CRT/PA/24.000/2007, Siafi 601.785, (peça 2, p. 114-121) foi rejeitada pelo convenente, Superintendência Regional do Pará - INCRA/SR-01/PA (peça 2, p. 115 e 156) , diante do não atendimento dos ajustes sugeridos pelo INCRA nos projetos básicos para fins de Licenciamento Ambiental de Projetos de Assentamento.
7.2.	Não procede a alegação de que houve violação do devido processo legal porque o INCRA não anexou, a seu ver, todos os documentos da prestação de contas. Isto porque o INCRA apresentou papéis de trabalho suficientes para compreensão dos detalhes da prestação de contas às peças 1-3. A título de exemplo, tem-se manifestação da FUNAGRI impugnando a cobrança de débito à peça 3, p. 5-12.
7.3.	Não há nos autos entendimento diferente quanto ao objeto do Convênio CRT/PA/24.000/2007, Siafi 601.785, (peça 2, p. 114-121) , qual seja: elaboração de Projetos Básicos para fins de Licenciamento Ambiental de Projetos de Assentamento criados em área de jurisdição da Superintendência Regional do Pará - INCRA/SR-01/PA (peça 2, p. 115 e 156) . Nesse sentido, não foi transmitido ao recorrente a obrigação de responder pelo beneficiamento das famílias ou de executar assentamentos.
7.4.	O produto entregue ao INCRA na prestação de contas parcial não atendeu ao objeto conveniado em termos de identidade com o estabelecido no Anexo III da Resolução do Conama 387/2006 (peça 2, p. 156 e peça 3, p. 34, item 4.23 e 4.26) . Como exemplo, tem-se a peça 2, p. 156 em confronto com a peça 55, p. 226: não foi indicado qual representante da associação de assentados participaria efetivamente da equipe de trabalho, sendo mantida a irregularidade verificada pela fiscalização in loco realizada pelo INCRA. Há, ainda, ações que deveriam ser refeitas como a aplicação dos questionários socioeconômico pela equipe da própria FUNAGRI e não pelos assentados (peça 12, p. 156) . Ademais, veja-se o seguinte excerto do relatório da decisão recorrida, com cuja análise se anui (peça 36, p. 8-9, grifos do original) :
47.	Mas, mesmo assim, persistiram irregularidades que resultaram no não aproveitamento dos serviços realizados. Da análise dos autos, verifica-se que nem todas as inconsistências foram saneadas, resultando no não aproveitamento dos serviços realizados, uma vez que, análise técnica realizada pelo Incra, datada de 16/12/2016, (peça 3, p. 247-248) , constatou que:
Procedemos à análise do referido material e informamos que as reformulações do PB dos projetos Águia, Camapuã e Cidapar I ora solicitada não atenderam as recomendações do INCRA OF/INCRA/SR01/G/N 2346/09, de 29/10/2009 e INCRA OF/INCRA/SR/01/G/2462/09 de 10/11/2009, principalmente nas propostas de áreas produtivas comunitárias que as mesmas incidem nas áreas de preservação permanentes, consequentemente em desconformidade com as Resoluções do CONAMA 302 e 303 de 2002, Código Florestal lei 11º 4. 771, de 15 de setembro de 2005 e a Medida Provisória 11° 2.166-67, de agosto de 2001, vigente à época, visto que o Projeto de assentamento não dispõe de uso coletivo e sim por parcelamentos individuais das famílias assentadas, tais propostas sequer foram apresentadas e nem aprovadas pelos assentados.
Nos mapas reapresentados nos Pbs, não foi levado em consideração a espacialização exploração e parcelamento individual dos assentados no Projeto de Assentamento, principalmente para a formação da reserva legal, de acordo com a demarcação do INCRA, consequentemente não especificando os quantitativos de exploração individual, reserva legal e áreas de preservação permanente alterada e preservada de cada parcela, de acordo com o item 4.1 do anexo III da Resolução Conama 387, de 27 de dezembro de 2006, vigente à época.
Consequentemente os projetos apresentados não tem utilização, aproveitamento e benefício para o INCRA/SR-01, principalmente para os projetos de assentamentos, assentados e as comunidades envolvidas, pois, os diagnósticos não condizem com a realidade dos projetos de assentamentos e as disposições individuais das famílias assentadas na área. Sendo assim, os programas temáticos de organização, regularização ambiental, social e econômicos ficaram totalmente comprometidos, com o seu planejamento de readequação de médio e longo prazo e de melhorias da qualidade ambiental e econômica dos Projetos de Assentamentos e seus Assentados.
Após a análise da documentação apresentada pela FUNAGRI, só é possível concluir que os Projetos Básicos do PA CIDAPA I, CAMAPUÃ e ÁGUIA não cumpriram em sua totalidade com o objeto firmado, sendo assim o convênio ficou comprometido.
7.5.	Note-se que a equipe do INCRA que examinou os projetos básicos entregues pela FUNAGRI era especializada no assunto como se pode observar pelo item 4.23 da peça 3, p. 34. 
4.23	A equipe técnica do INCRA responsável pela análise dos Projetos Básicos apresentados pela Funagri, referente aos PA-CIDAPAR I, CAMAPUÃ e ÁGUIA, foi composta pelos servidores: Elton Carlos Garcez da Silva, Ronaldo de Souza Coelho, Rubens de Oliveira Meireles; graduados em Geografia. Engenharia Florestal e Engenharia Agronômica. respectivamente, contando com a colaboração do servidor Ernesto Serra Freire, Engenheiro Agrônomo que analisou os mapas de solos e suas características; concluíram o seguinte:
"Os Projetos Básicos dos PA's CIDAPAR I, CAMAPUÃ e ÁGUIA, não atingiram os objetivos colimados, devendo, para tanto, ser reformulados no sentido de se adequar ao Anexo III, da Resolução CONAMA nº 387/06 e as técnicas usadas em levantamento e classificação de solos e avaliação da aptidão agrícola das terras, corrigindo os enganos cometidos na elaboração do documento ora analisado e preenchendo as lacunas deixadas em seu conteúdo" (...) 
7.6.	Após análise dos projetos básicos encaminhados por uma equipe multidisciplinar (peça 3, p. 34, item 4.23) , diante do não atendimento ao normativo Anexo III da Resolução Conama 387/2006, deu-se a denúncia do ajuste (peça 3, p. 34, item 5) , a qual foi comunicada mediante o Ofício INCRA/SR-01/G 833/2009. Assim, a rescisão do convênio foi informada ao recorrente.
7.7.	Em seguida, em 25/05/2009 mediante Ofício 1070/2009/INCRA/SR-01, o INCRA informou que analisou os papéis enviados, mas os ajustes não atendiam a totalidade das recomendações do INCRA (peça 3, p. 34, item 4.26) . Veja-se o seguinte trecho do voto da decisão recorrida com cuja análise se anui (peça 35, p. 1 e 3, grifos acrescidos) :
3.	No âmbito do concedente, mesmo após o retorno dos documentos elaborados para a realização de ajustes e correções, a impugnação à cobrança de  débito e a apresentação de laudo de perícia técnica por parte da Funagri, o Incra concluiu que os projetos básicos dos projetos de assentamentos CIDAPAR 1, CAMAPUÃ e ÁGUIA não cumpriram em sua totalidade o objetivo do convênio firmado, não atendendo à exigência técnica e não apresentando benefícios às comunidades envolvidas, bem como que não têm utilização, aproveitamento e benefício para o INCRA/SR-01.
 (...) 
18.	Tais argumentos também não merecem prosperar. Embora, os responsáveis insistam em afirmar que corrigiram as deficiências apontadas, não demonstraram, de forma inequívoca, seja no extenso laudo pericial produzido, seja nas alegações de defesa ora apresentadas, que atenderam as recomendações do Incra quanto ao fato de que as propostas de áreas produtivas comunitárias incidem nas áreas de preservação permanentes e de que, nos mapas reapresentados, não foi levado em consideração a exploração e parcelamento individual dos assentados, principalmente para a formação da reserva legal, conforme análise do Incra (peça 3, p. 247-248) reproduzida no relatório precedente.
19.	Inexistindo prova robusta em contrário, não há razão para se desconsiderar a conclusão do órgão concedente quanto ao não cumprimento em sua totalidade do objeto, uma vez que "os projetos apresentados não tem utilização, aproveitamento e benefício para o INCRA/SR-O1, principalmente para os projetos de assentamentos, assentados e as comunidades envolvidas, pois, os diagnósticos não condizem com a realidade dos projetos de assentamentos e as disposições individuais das famílias assentadas na área" (destaques inseridos) .
20.	Ainda que se reconheça que houve a execução parcial do objeto, lembro o entendimento desta Corte exposto no enunciado de jurisprudência que acompanha o Acórdão 549/2018-Primeira Câmara, de minha relatoria: "A completa frustração dos objetivos do convênio importa a condenação do responsável à devolução integral dos recursos transferidos, ainda que parte ou a totalidade dos valores repassados tenha sido aplicada no objeto do ajuste. A mera execução do objeto não é suficiente para comprovar a boa e regular aplicação dos recursos, é imprescindível que também se demonstre a sua funcionalidade em benefício da população alvo".
7.8.	A análise da prescrição intercorrente (Lei 9873/1999) foi realizada anteriormente nesta instrução demonstrando que foram respeitados os prazos pelo INCRA para instauração da TCE, não ficando inerte no que tange a atos de apuração. 
7.9.	O atraso na liberação dos recursos não constituiu um problema na execução do objeto conveniado, na mediada em que houve termo aditivo adiando o fim do convênio, como coloca o próprio recorrente.
7.10.	O aproveitamento dos documentos produzidos pela FUNAGRI por outras entidades não é objeto do presente processo. Ademais, o recorrente não comprova que seus relatórios foram aproveitados integralmente pelo INCRA. Ao citar a operação Arco Verde, depreende-se que foram utilizados dados de trabalhos de outros contratados pelo INCRA. Não há citação ao ajuste em análise (peça 51, p. 27-28) . 
7.11.	O recorrente apresenta as contas do INCRA a fim de demonstrar sua irregularidade. Nesse sentido, as dificuldades de gestão que o INCRA enfrenta já foram analisadas no âmbito de suas contas bem como foi notificado, por determinação ou recomendação, para aprimorar suas práticas. Nesse sentido, não cabe rediscutir as contas do INCRA no âmbito deste processo, mas sim analisar as contas do recorrente na medida em que geriu recursos públicos federais e, portanto, tem a obrigação de prestar contas. Note-se o que o voto da decisão recorrida disse a respeito (anui-se à análise referida) (peça 35, p. 2, grifos acrescidos) :
15.	A tentativa de imputar a responsabilidade do insucesso do convênio ao concedente não se sustenta nem a impugnação do Relatório de Acompanhamento e Fiscalização do Convênio (peça 2, p. 237-239) , sob a justificativa de que o Incra não teria obedecido a cláusula nona do ajuste e de que foi emitido cinco anos após a paralisação dos trabalhos nos assentamentos. Tal documento, embora datado de 11/7/2013, relata a vistoria realizada em campo de 30/6/2008 a 11/7/2008, durante a vigência do ajuste, e as etapas seguintes concernentes à apresentação dos projetos básicos e às correspondentes análises, concluindo que não se atingiu o objetivo do convênio. 
16.	Ademais, eventual falha na atuação do concedente não afasta a responsabilidade da convenente, especialmente quando não demonstrado que a alegada omissão repercutiu na irregular execução do objeto.
7.12.	As jurisprudências pacíficas do TCU e do Supremo Tribunal Federal são no sentido de que, nos processos de contas que tramitam nesta Casa, compete ao gestor o ônus da prova da boa e regular aplicação dos recursos públicos que lhe são confiados. Esse entendimento é decorrência do art. 70, parágrafo único, da Constituição Federal, in verbis:
Prestará contas qualquer pessoa física ou jurídica, pública ou privada, que utilize, arrecade, guarde, gerencie ou administre dinheiros, bens e valores públicos ou pelos quais a União responda, ou que, em nome desta, assuma obrigações de natureza pecuniária.
7.13.	Ademais, o art. 93 do Decreto-Lei 200/1967 preceitua que "Quem quer que utilize dinheiros públicos terá que justificar seu bom e regular emprego na conformidade das leis, regulamentos e normas emanadas das autoridades administrativas competentes". Verifique-se o conteúdo da peça 2, p. 229:
A análise financeira busca evidenciar a correlação entre o que foi gasto e o percentual executado, de modo a certificar-se de que os recursos diferidos tiveram boa e regular aplicação.
Ao analisarmos a prestação de contas à vista da documentação apresentada, verificamos algumas impropriedades que carecem de correções/esclarecimentos, a saber: (...) 
7.14.	Atente-se, ainda, para que o recorrente também foi chamado em audiência e nesse momento recursal não apresenta argumentos ou documentos que superem as irregularidades verificadas, senão veja-se trecho do voto da decisão recorrida, peça 35, a respeito, com cuja análise se anui:
5.	Além disso, a unidade técnica realizou a audiência do Sr. Emeleocípio Botelho de Andrade em decorrência das seguintes pendências constatadas pelo Incra na documentação financeira:
"b-1) pagar diversas despesas para cobertura do valor somente de um cheque, em datas diferentes, e o remanescente devolvido para a conta específica do convênio, com recursos do Convênio CRT/PA/24.000/2007, Siafi 601.785, a exemplo dos cheques 850.004, 850.005, 850.022, 850.023, 850.036, 850.037, 850.052, 850.055, 850.058, 850.059 e 850.063 
b-2) não apresentar o Relatório de Cumprimento do objeto referente ao Convênio CRT/PA/24.000/2007, Siafi 601.785 incluindo a parte financeira, esclarecendo, principalmente, a movimentação dos recursos na conta corrente específica do convênio;
b-3) não apresentar a documentação dos procedimentos licitatórios, na modalidade carta convite n. 001/2008, referente ao Convênio CRT/PA/24.000/2007, Siafi 601.785."
7.15.	Quanto ao pedido de diligência para produção de provas, é de se esclarecer que não compete ao TCU determinar, a pedido do responsável, a realização de diligência, perícia ou inspeção para a obtenção de provas, uma vez que constitui obrigação da parte apresentar os elementos que entender necessários para a sua defesa e/ou para demonstrar a boa e regular aplicação dos recursos que lhe foram confiados. (Acórdãos 3343/2019-TCU-1ª. Câmara, rel. Min. Augusto Sherman, 5.920/2016-TCU-2ª Câmara, rel. Min. Vital do rego; 6.214/2016- TCU-1ª Câmara, rel. Min. Bruno Dantas e 3.702/2010-TCU-2ª Câmara, rel. Min. Augusto Sherman) .
7.16.	Por fim, informe-se que os documentos anexados aos autos pelo recorrente não foram capazes de alterar a decisão recorrida, devendo ser mantida em seus exatos termos.
7.17.	Dessa forma, não há como acolher os argumentos e pedidos apresentados.
CONCLUSÃO
8.	Da análise do recurso apresentado, conclui-se que: 
	a) não estariam prescritas a aplicação de multa e a condenação ao ressarcimento, caso fossem adotados, para ambos os fins, as premissas fixadas na Lei 9.873/1999;
	b) nos processos de contas que tramitam nesta Casa, compete ao gestor o ônus da prova da boa e regular aplicação dos recursos públicos que lhe são confiados; e
	c) encontram-se elementos probatórios nos autos que autorizam a responsabilização do Sr. Emeleocípio Botelho de Andrade, presidente da FUNAGRI, mandato 2008-2012, pelo débito relativo à impugnação das despesas realizadas com recursos repassados no âmbito do Convênio CRT/PA/24.000/2007, Siafi 601.785, realizado entre o INCRA e aquela Fundação.
PROPOSTA DE ENCAMINHAMENTO
9.	Ante o exposto, submete-se à consideração superior a presente análise do recurso de reconsideração interposto por Emeleocípio Botelho de Andrade contra o Acórdão 8399/2020-TCU-Primeira Câmara, propondo-se, com fundamento nos artigos 32, inciso I, e 33, da Lei 8.443/1992, c/c o artigo 285 do RI/TCU:
	a) conhecer do recurso e, no mérito, negar-lhe provimento; e
	b) dar ciência da deliberação que vier a ser adotada ao recorrente e aos demais interessados."
Após a instrução da unidade técnica, o recorrente juntamente com a Funagri juntou novos documentos aos autos. Alinhando-me à proposta do MP/TCU determinei o retorno do processo à unidade técnica para que avaliasse esses elementos. 
A Serur novamente instruiu o feito, peças 91 e 92, e ratificou sua proposta anterior de conhecer e negar provimento ao recurso. 
Transcrevo trecho da instrução, peça 91, a seguir:
"EXAME TÉCNICO
4.	Delimitação do recurso 
4.1.	Constituem objeto do recurso as seguintes questões: 
a) prescrição; 
b) denúncia de outro convênio firmado entre o INCRA e o IDEFLOR; e
c) capacidade técnica do INCRA.
Prescrição
Argumentos 
5.	Os recorrentes alegam que o exame da peça 80 se equivocou ao analisar a prescrição do presente processo. Consideram prescrito o presente processo se utilizado o prazo quinquenal presente nas decisões do STF (MS 32.201/DF e MS 35.940/DF, peças 87 e 88) , combinado com o marco inicial estabelecido pelo Acórdão 1441/2016-TCU-Plenário, Min. Rel. Benjamin Zymler (peça 86) , qual seja, a seu ver, a data da entrega da prestação de contas.
5.1.	Afirmam que as causas interruptivas utilizadas pela instrução de peça 80 estariam equivocadas, pois não teriam considerado como marco inicial da contagem do prazo prescricional a data da entrega da prestação de contas em 28/05/2009, sendo interrompido pela citação em 28/06/2018, o qual a seu ver seria o único marco interruptivo da prescrição. Ademais tais causas interruptivas não teriam ocorrido em processo investigatório que importasse a apuração do fato, conforme determinaria a Lei 9873/1999, sob pena de retardar sem limites o recomeço do curso do prazo prescricional interrompido. Diz que a FUNAGRI foi restringida no SIAFI, a seu ver, sem qualquer processo investigativo em curso.
5.2.	Coloca que, em 29/08/2010, a FUNAGRI foi negativada no Siafi, mas somente teve suas contas analisadas em 18/11/2016, cerca de sete anos após a entrega da prestação de contas. Isto porque foi publicado o Acórdão 4204/2016-TCU-2ª Câmara, Min. Rel. André de Carvalho, determinando ao INCRA verificar o estado de cada convênio listado na referida decisão que analisou a prestação de contas do INCRA de 2011.
Análise
5.3.	Leitura atenta da peça 83, verifica-se que os recorrentes apenas consideram como único marco temporal que interrompe a prescrição, a citação. Esse entendimento se coaduna com o previsto no Acórdão 1441/2016-TCU-Plenário que determina o prazo de dez anos para contagem da prescrição considerando a citação como marco interruptivo. Essa opção está descrita na instrução de peça 80, p. 3-6. Além disso, analisou-se a prescrição sob a ótica da Lei 9873/1999, considerando o prazo de cinco anos e causas interruptivas da prescrição. 
5.4.	Os recorrentes apresentam uma terceira teoria a de que o prazo prescricional seria de cinco anos e somente a citação interromperia o prazo. Entretanto, não é isso que a lei determina. A Lei 9873/1999 assim determina:
Art. 2º Interrompe-se a prescrição da ação punitiva:   (Redação dada pela Lei nº 11.941, de 2009
I - pela notificação ou citação do indiciado ou acusado, inclusive por meio de edital;  (Redação dada pela Lei nº 11.941, de 2009) 
II - por qualquer ato inequívoco, que importe apuração do fato;
III - pela decisão condenatória recorrível.
IV - por qualquer ato inequívoco que importe em manifestação expressa de tentativa de solução conciliatória no âmbito interno da administração pública federal. (Incluído pela Lei nº 11.941, de 2009) 
5.5.	Leitura do excerto acima permite concluir que não é só a citação que interrompe a prescrição, mas também os atos previstos nos incisos II-IV do art. 2º da Lei 9873/1999, reproduzidos acima.
5.6.	Em sua literalidade, a Lei 9.873/1999 não estatui que a interrupção será causada "pelo primeiro ato de apuração dos fatos", ou por "algum ato de apuração dos fatos", ou "uma única vez" (como diz o Código Civil) , e sim "por qualquer ato de apuração dos fatos", privilegiando, com a sistemática de múltiplas interrupções, a tutela da coletividade atingida pela ação infracional, notadamente nos casos em que tal ação tenha resultado em danos ao patrimônio público.
5.7.	As causas de interrupção da prescrição são repetíveis ou irrepetíveis por sua própria natureza. Não há impedimento na Lei 9.873/1999 para que as causas que, por sua natureza, possam ocorrer mais de uma vez provoquem nova interrupção do prazo que estava fluindo em benefício do infrator.
5.8.	É significativo observar que o Supremo Tribunal Federal, no exame de casos concretos, tem considerado mais de uma interrupção por ato inequívoco de apuração dos fatos, ao aplicar o regime da Lei 9.873/1999. Assim, por exemplo, no julgamento do MS 36.799 (DJE: 5/10/2020) , o relator, Ministro Dias Toffoli, consignou:
 (...) há que se observar, na hipótese, a eventual ocorrência de atos inequívocos, que importem apuração da conduta imputada ao impetrante e, nesse aspecto, tem-se que diversos ocorreram, ao longo do tempo, acarretando, por consequência, a interrupção do prazo prescricional.
5.9.	E no exame da prescrição levada a efeito pelo ministro Dias Toffoli nesse julgamento foram considerados "atos inequívocos" (no plural) , destacando-se que "diversos ocorreram".
5.10.	A questão foi também enfrentada pelo STF no julgamento de embargos de declaração em agravo regimental interposto no MS 36.067. A ementa do acórdão traz o seguinte item:
II - Aplicando-se a regulamentação da Lei 9.873/1999 ao caso concreto, observa-se que a pretensão sancionatória do TCU, em relação aos atos praticados pelo impetrante, levando-se em consideração a ocorrência de 5 causas interruptivas da prescrição, não teria sido fulminada pelo decurso do tempo. (MS nº 36.067-ED-AgR/DF, Rel. Min. Ricardo Lewandowski, Segunda Turma, DJe de 29/10/2019) 
5.11.	Na fundamentação do julgado, as cinco causas interruptivas foram explicitadas, destacando-se a multiplicidade de interrupções por atos inequívocos de apuração dos fatos. Veja-se:
 (...) o Tribunal de Contas da União deu prosseguimento à tomada de contas especial por ter constatado a ocorrência de 5 causas interruptivas da prescrição, a saber:
a) relatório de auditoria em conjunto realizada pelo Denasus e pela Secretaria Federal de Controle, lavrado em 06/07/2001, sendo este, certamente, um ato inequívoco que importou a apuração do fato (art. 2º, II, da Lei n. 9.873/1999) ;
b) instauração de Tomada de Contas Especial pelo FNS, ocorrida em 05/10/2005, sendo este também certamente, um ato inequívoco que importou a apuração do fato (art. 2º, II, da Lei n. 9.873/1999) ;
c) a autuação da presente Tomada de Contas Especial no âmbito do Tribunal de Contas da União, ocorrida em 12/08/2008, sendo este também, certamente, um ato inequívoco que importou a apuração do fato (art. 2º, II, da Lei n. 9.873/1999) ;
d) o ato que ordenou a citação do responsável, ora impetrante, ocorrida em 12/07/2010 (art. 2º, I, da Lei n. 9.873/1999) ; e
e) o exercício do poder punitivo ocorrido em 20/06/2012, data da prolação do Acórdão 1563/2012-Plenário (art. 2º, III, da Lei n. 9.873/1999) '
5.12.	Portanto, não é possível aplicar o prazo quinquenal sem observância dos marcos legais interruptivos.
5.13.	Na instrução de peça 80 foram realizadas duas análises: uma sob a ótica do Acórdão 1441/2016-TCU-Plenário e outra sob a ótica da Lei 9873/1999, explicitando todas as causas interruptivas e não apenas a citação, como quer o recorrente.
5.14.	Dessa forma, não é possível atender ao pedido do recorrente para se considerar prescrito o presente processo.
Denúncia 
Argumentos
5.15.	Os recorrentes apresentam denúncia contra o convênio firmado com o Instituto de desenvolvimento florestal do Pará - IDEFLOR pelo valor de R$ 29.340.000,00. Isto porque em uma determinada publicação, Territórios da Cidadania (peca 85, p. 4) , em 31/10/2008, o INCRA-SR-01 teria informado que havia denunciado o convênio firmado com a FUNAGRI, mas a denúncia ocorreu apenas em 11/12/2008. Lá afirma que a FUNAGRI havia realizado três projetos, com necessidade de ajustes; mas o convênio previa dez projetos, os sete restantes foram deslocados para o convênio firmado com o IDEFLOR. Alega que os convênios tinham o mesmo objeto.
Análise
5.16.	Os recorrentes afirmam fazer denúncia ao Convênio firmado pelo INCRA com o IDEFLOR, pois teria o mesmo escopo daquele firmado com a FUNAGRI. No entanto, os indícios demonstram que parte dos objetos conveniados era complementar (peça 85, p. 4) e o convênio com o IDEFLOR tinha escopo maior do que o objeto do convênio com a FUNAGRI. O INCRA-SR-01 detectou irregularidades na execução do convênio com a FUNAGRI, denunciando o ajuste firmado com ela.
5.17.	A Lei 8443/1992, em seu arts. 53-55, explicita como deve se operar a denúncia no âmbito do TCU, senão veja-se:
Art. 53. Qualquer cidadão, partido político, associação ou sindicato é parte legítima para 1denunciar irregularidades ou ilegalidades perante o Tribunal de Contas da União.
 (...) 
§ 3º A denúncia será apurada em caráter sigiloso, até que se comprove a sua procedência, e somente poderá ser arquivada após efetuadas as diligências pertinentes, mediante despacho fundamentado do responsável.
§ 4º Reunidas as provas que indiquem a existência de irregularidade ou ilegalidade, serão públicos os demais atos do processo, assegurando-se aos acusados a oportunidade de ampla defesa.
5.18.	Importante destacar, no entanto, que a denúncia tem suas formalidades e processo específico, não sendo possível a investigação ocorrer no âmbito deste processo. Como exemplo tem-se que a denúncia exige tratamento sigiloso dos autos devendo ser apresentada a esta Corte para início de outro processo, em que a denúncia será apurada.
5.19.	Portanto, a denúncia realizada neste processo precisa ser encaminhada a esta Corte para que, em processo próprio, ela seja apurada.
Capacidade Técnica
Argumentos
5.20.	Os recorrentes argumentam que o Incra não tinha capacidade técnica para julgar trabalhos de terceiros. Não houve fiscalização in loco, e se, tivesse ocorrido, deveriam ser com três funcionários com ordem de serviço e não apenas com dois e sem ordem de serviço.
5.21.	À peça 84 consta pedido de prorrogação do prazo feito pela FUNAGRI em decorrência do atraso na liberação da parcela.
5.22.	Afirmam inexistirem documentos suficientes nos autos para sua condenação.
Análise
5.23.	Como se nota da leitura atenta da instrução de peça 80, p. 7-10, o argumento ora analisado já havia sido apresentado anteriormente na ocasião da elaboração da referida instrução:
7.2 Não procede a alegação de que houve violação do devido processo legal porque o INCRA não anexou, a seu ver, todos os documentos da prestação de contas. Isto porque o INCRA apresentou papéis de trabalho suficientes para compreensão dos detalhes da prestação de contas às peças 1-3. A título de exemplo, tem-se manifestação da FUNAGRI impugnando a cobrança de débito à peça 3, p. 5-12.
 (...) 
7.5 Note-se que a equipe do INCRA que examinou os projetos básicos entregues pela FUNAGRI era especializada no assunto como se pode observar pelo item 4.23 da peça 3, p. 34. 
4.23 A equipe técnica do INCRA responsável pela análise dos Projetos Básicos apresentados pela Funagri, referente aos PA-CIDAPAR I, CAMAPUÃ e ÁGUIA, foi composta pelos servidores: Elton Carlos Garcez da Silva, Ronaldo de Souza Coelho, Rubens de Oliveira Meireles; graduados em Geografia. Engenharia Florestal e Engenharia Agronômica. respectivamente, contando com a colaboração do servidor Ernesto Serra Freire, Engenheiro Agrônomo que analisou os mapas de solos e suas características; concluíram o seguinte: 
"Os Projetos Básicos dos PA's CIDAPAR I, CAMAPUÃ e ÁGUIA, não atingiram os objetivos colimados, devendo, para tanto, ser reformulados no sentido de se adequar ao Anexo III, da Resolução CONAMA nº 387/06 e as técnicas usadas em levantamento e classificação de solos e avaliação da aptidão agrícola das terras, corrigindo os enganos cometidos na elaboração do documento ora analisado e preenchendo as lacunas deixadas em seu conteúdo" (...) 
 (...) 
7.9. O atraso na liberação dos recursos não constituiu um problema na execução do objeto conveniado, na mediada em que houve termo aditivo adiando o fim do convênio, como coloca o próprio recorrente.
 (...) 
7.11 O recorrente apresenta as contas do INCRA a fim de demonstrar sua irregularidade. Nesse sentido, as dificuldades de gestão que o INCRA enfrenta já foram analisadas no âmbito de suas contas bem como foi notificado, por determinação ou recomendação, para aprimorar suas práticas. Nesse sentido, não cabe rediscutir as contas do INCRA no âmbito deste processo, mas sim analisar as contas do recorrente na medida em que geriu recursos públicos federais e, portanto, tem a obrigação de prestar contas. Note-se o que o voto da decisão recorrida disse a respeito (anui-se à análise referida) (peça 35, p. 2, grifos acrescidos) :
15. A tentativa de imputar a responsabilidade do insucesso do convênio ao concedente não se sustenta nem a impugnação do Relatório de Acompanhamento e Fiscalização do Convênio (peça 2, p. 237-239) , sob a justificativa de que o Incra não teria obedecido a cláusula nona do ajuste e de que foi emitido cinco anos após a paralisação dos trabalhos nos assentamentos. Tal documento, embora datado de 11/7/2013, relata a vistoria realizada em campo de 30/6/2008 a 11/7/2008, durante a vigência do ajuste, e as etapas seguintes concernentes à apresentação dos projetos básicos e às correspondentes análises, concluindo que não se atingiu o objetivo do convênio. 
16. Ademais, eventual falha na atuação do concedente não afasta a responsabilidade da convenente, especialmente quando não demonstrado que a alegada omissão repercutiu na irregular execução do objeto.
5.24.	Após leitura dos excertos acima destacados da instrução de peça 80, verifica-se que os mesmos argumentos foram reapresentados. Sem inovação em argumentos e documentos suficientes para alterar a decisão recorrida, mantém-se o encaminhamento anterior de não provimento (peça 80) .
5.25.	Por fim, informe-se que os documentos ora anexados aos autos (peça 82-88) pelo recorrente não foram capazes de alterar a decisão recorrida, devendo ser mantida em seus exatos termos.
5.26.	Dessa forma, não há como acolher os argumentos e pedidos apresentados nas peças 83-88.
INFORMAÇOES ADICIONAIS
6.	Assim, a FUNAGRI requer-se a V. Exª que seja realizada a habilitação de seu novo Patrono, Jorge André Dias Aflalo Pereira (OAB/PA 14.848) bem como sejam as futuras intimações expedidas em nome do mesmo, sob pena de nulidade, para que possa se manifestar assim que lhe couber (peça 82 e 83, p. 1) . 
CONCLUSÃO
7.	Da análise do recurso apresentado, conclui-se que: 
	a) não estariam prescritas a aplicação de multa e a condenação ao ressarcimento, caso fossem adotados, para ambos os fins, as premissas fixadas na Lei 9.873/1999;
	b) nos processos de contas que tramitam nesta Casa, compete ao gestor o ônus da prova da boa e regular aplicação dos recursos públicos que lhe são confiados; e
	c) encontram-se elementos probatórios nos autos que autorizam a responsabilização do Sr. Emeleocípio Botelho de Andrade, presidente da FUNAGRI, mandato 2008-2012, pelo débito relativo à impugnação das despesas realizadas com recursos repassados no âmbito do Convênio CRT/PA/24.000/2007, Siafi 601.785, realizado entre o INCRA e aquela Fundação.
PROPOSTA DE ENCAMINHAMENTO
8.	Ante o exposto, submete-se à consideração superior a presente análise do recurso de reconsideração interposto por Emeleocípio Botelho de Andrade contra o Acórdão 8399/2020-TCU-Primeira Câmara, propondo-se, com fundamento nos artigos 32, inciso I, e 33, da Lei 8.443/1992, c/c o artigo 285 do RI/TCU:
	a) conhecer do recurso e, no mérito, negar-lhe provimento; e
	b) dar ciência da deliberação que vier a ser adotada ao recorrente e aos demais interessados."
O MP/TCU entendeu que os autos não estão suficientemente saneados para julgamento de mérito destes recursos e propôs o retorno do processo à unidade técnica para nova análise e, caso não-acolhida a sua proposta, manifestou concordância com o encaminhamento sugerido pela Serur.
Transcrevo, a seguir, trecho do parecer do MP/TCU, peça 93:
"46.	As falhas apontadas no Acórdão 4206/2016-TCU-Segunda Câmara não são objeto deste processo e, eventualmente, podem não ter ocorrido no acompanhamento da execução do Convênio CRT/PA/24.000/2007. Portanto, esse argumento não merece acolhida. 
47.	O recorrente sustenta que, enquanto à Funagri competia a elaboração de estudos, ensaios e pesquisas para fins de licenciamento ambiental, cabia à autarquia a execução do processo de assentamento. O fato é que, como vimos acima, as falhas apontadas pelo Incra dizem respeito aos projetos elaborados pela Funagri, inclusive no que diz respeito às questões ambientais. Entre as análises efetuadas pela entidade, destaco a que foi produzida para fins de estudo do laudo pericial (peça 3, p. 248) , que conclui que os projetos apresentados pela Fundação não têm utilização, aproveitamento ou benefício para o Incra/SR-01. Em nenhum momento, a Funagri foi responsabilizada por não realizar o processo de assentamento, mas sim por falhas nos projetos básicos que dariam suporte ao assentamento. O argumento recursal não deve ser acolhido.
48.	O recorrente faz denúncia de irregularidades no convênio firmado pelo Incra com o Instituto de Desenvolvimento Florestal do Pará - Ideflor, no valor de R$ 29.340.000,00, cujo escopo contemplaria os sete projetos não executados pela Funagri. A existência desse outro convênio consta de publicação feita pelo Incra/SR-01 (peças 83, p. 4-5, e 85, p. 4) .
49.	Em suma, o recorrente afirma que, enquanto ainda vigia o ajuste firmado com a Funagri, o Incra celebrou convênio com o Ideflor, havendo coincidência de objetos. Entre outros questionamentos, o recorrente suscita que não seria possível ao Ideflor ter executado o objeto da avença em tão pouco tempo, ou seja, até 31/10/2008.
50.	Conforme suscitado pelo recorrente, o documento à peça 85, p. 4, publicado em 31/10/2008, informa que o produto entregue pela Funagri não era satisfatório e que, por isso, o Incra denunciou o convênio, mas afirmando o seguinte:
sendo que a previsão era 10 projetos até final de 2008, mas a prestadora só entregou 3 os quais com alguns ajustes a serem feitos, desta foram a meta ficou prejudicada. Porém, a SR já firmou outro convênio com o Instituto do Desenvolvimento Florestal do Pará - IDEFLOR, para utilização dos recursos na Ação 2B06... em PA's em que o Instituto assumiu 7 projetos do antigo convênio com a Funagri, para atender PA's Jararaca, Diamantina...com previsão de entrega em 2009.
51.	Nota-se que, no documento, o Incra declarou que a Funagri somente entregou 3 projetos, "os quais com ajustes a serem feitos". Nessa data, portanto, havia expectativa quanto à correção das impropriedades. Todavia, como já vimos, meses depois, em 25/5/2009, o Incra/PA enviou o Ofício 1070/2009/INCRA/SR-1 ao Presidente da Funagri para informar que as reformulações nos Projetos Camapuã, Cidapar I e Águia não atenderam plenamente suas recomendações.
52.	De fato, as localidades atendidas no convênio com o Ideflor (Jararaca, Diamantina II, Esperança, João Batista, Paranoá, Progresso e Rio Jabuti) estavam previstas no plano de trabalho do convênio firmado com a Funagri (peça 2, p. 17) . Conforme documento à peça 85, p. 4, essas seriam as localidades atendidas por projetos que deveriam ser executados até o final de 2008.
53.	Considerando que a denúncia do convênio com a Funagri ocorreu em data posterior a 30/4/2009 (peça 2, p. 174-175) e que o referido documento foi emitido pelo Incra em 31/10/2008 (peça 85, p. 4) , é razoável suscitar a possibilidade de que o Incra tenha firmado dois convênios com superposição de objetos. Afirma a Serur que o convênio com o Ideflor tinha escopo maior do que o do convênio com a Funagri, entretanto, isso não afasta uma possível coincidência parcial de objetos. 
54.	Importante observar que, segundo o referido documento, a Meta Financeira Programada era de R$ 29.340.000,00, que deveriam ser gastos na emissão de 18 licenças ambientais. Nesse documento, diversamente do que alegou o recorrente, aparentemente, não existe informação sobre o valor orçado para o convênio com o Ideflor. É possível que tenha sido celebrado em valores expressivos, talvez muito superiores aos do convênio firmado com a Funagri, contudo tal informação não faz parte da informação. 
55.	Não obstante as dúvidas levantadas sobre esse outro convênio, tais informações não operam em favor do recorrente, visto que não servem para demonstrar execução dos três projetos de assentamento elaborados pela Funagri. Por outro lado, o convênio com o Ideflor não contempla os três projetos elaborados pela Funagri, o que levanta dúvida quanto ao seu aproveitamento, ainda que parcial, por parte do Incra. 
56.	Ainda sobre o assunto, destaco alegação do recorrente de que os estudos de impactos ambientais realizados pela Funagri subsidiaram a celebração de novos convênios por parte do Incra nas mesmas regiões contratadas no convênio em exame (peça 51, p. 27-28) . Para tanto, traz informação sobre convênios celebrados com outras entidades para continuidade dos trabalhos em Camapuã, Cidapar I e Águia. Afirma que não seria possível a realização de tais ações se não existissem os estudos realizados pela Funagri.
57.	Constato que o responsável não apresentou elementos sólidos no sentido do aproveitamento de seus relatórios (peças 53-55) por parte das entidades que firmaram convênios para a realização de ações nas localidades de Camapuã, Cidapar I e Águia, de modo que remanescem dúvidas sobre o assunto. 
58.	A possibilidade de reaproveitamento dos trabalhos realizados pela Funagri, seja por conta do convênio com o Ideflor excluir as áreas correspondentes às localidades de Camapuã, Cidapar I e Águia, seja por causa do argumento constante da peça 51, p. 27-28, deve demandar pesquisas e reanálise por parte da unidade técnica. 
59.	Por fim, devo salientar que a perícia técnica constante da peça 3, p. 68-207, entre todos os documentos contidos nos autos, é o que traz o mais substancial conteúdo em favor do possível cumprimento do objeto por parte da Funagri. Conforme vimos acima, o Incra firmou posicionamento no sentido de que, não obstante o contido no laudo pericial, as reformulações nos projetos básicos não atenderam às recomendações do Incra, motivo pelo qual os projetos básicos não tinham aproveitamento para o Incra/SR-01 (peça 3, p. 247-248) . 
60.	Embora esse parecer não tenha analisado todos os pontos do laudo de perícia técnica, foi assertivo no que diz respeito ao não cumprimento do objeto e ao não aproveitamento da parcela executada. Em seu recurso, o Sr. Emeleocípio Botelho de Andrade não trouxe elementos que contestassem a análise e as conclusões insertas no referido parecer do Incra (peça 3, p. 247-248) . Não obstante, pelas razões a seguir, penso que a fragilidade e a simploriedade das últimas análises efetuadas pelo Incra deixam lacunas e dúvidas que obstaculizam a formação de juízo quanto à procedência dos argumentos recursais atinentes ao mérito.
61.	Os relatórios das análises técnicas dos Projetos Básicos Águia, Cidapar I e Camapuã (peça 2, p. 150-168) , de fato, apontam falhas e propõem notificação à Funagri para que efetive as necessárias correções. O conteúdo desses relatórios sugere que os trabalhos de fiscalização foram realizados com cuidado e razoável aprofundamento por parte do Incra. 
62.	O mesmo não se pode afirmar com relação à análise efetuada pelo Incra sobre os projetos já reformulados, visto que o Ofício 1070/2009/INCRA/SR (01) comunica à Funagri que as reformulações nos projetos não atenderam plenamente às recomendações do Incra, apontando as seguintes irregularidades (peça 2, p. 176) : 
	a) a proposta de áreas produtivas comunitárias considera o uso de áreas de preservação permanente, o que infringe as Resoluções do CONAMA 302 e 303 de 2002, o Código Florestal e a Medida Provisória nº 2.166-67, de agosto de 2001;
	b) não foi verificada a área total do projeto e o parcelamento da exploração individual dos beneficiários de acordo com a demarcação do Incra, de modo que não foram especificados "os quantitativos de exploração individual, reserva legal e áreas de preservação permanente alterada e preservada de cada parcela".
63.	Não restou claro que as falhas acima elencadas tenham sido apontadas nas análises anteriores dos projetos, ou seja, nos exames que concluíram pela necessidade de reformulação. Dessa forma, possivelmente, a convenente não teve a oportunidade de retificar seus projetos de modo a resolver as irregularidades indicadas no referido Ofício 1070/2009/INCRA/SR (01) .
64.	Não se questiona a relevância das falhas apontadas pelo Incra, mas o conteúdo conciso e pouco abrangente do Ofício 1070/2009/INCRA/SR (01) deixa dúvida quanto à profundidade e minudência da análise efetuada, até mesmo porque esse ofício, provavelmente, baseia-se em um relatório ou laudo técnico não inserido nos autos. 
65.	Importante salientar que, aparentemente, antes mesmo da reanálise dos projetos, ou seja, da análise dos projetos já reformulados, o Incra já havia se manifestado no sentido da denúncia do convênio (peça 2, p. 171-175) , algo que, em tese, trouxe dificuldades à possível futura aprovação dos projetos reformulados. As peças constantes dos autos sugerem que o Incra solicitou a reformulação dos projetos, mas, antes de receber o produto retificado, decidiu pela renúncia do ajuste. 
66.	Noutra oportunidade, em 29/11/2016, como visto, a Funagri, protocolou extensa peça de impugnação, onde se destaca um Laudo de Perícia Técnica, que concluiu pela correção das pendências descritas pelo Incra em relação aos projetos Águia, Camapuã e Cidapar I (peça 3, p. 68-207) . 
67.	A análise do laudo pericial por parte do Incra, mais uma vez, deu-se de forma muito resumida. Verifica-se que, em tal análise, o técnico do Incra não rebateu a maior parte das informações e argumentos contidos no documento, mas apontou as mesmas falhas descritas no Ofício 1070/2009/INCRA/SR (01) . 
68.	O laudo pericial, contrariando o contido no Ofício 1070/2009/INCRA/SR (01) , defendeu que os projetos continham as reformulações solicitadas pelo Incra. Sendo assim, penso que a análise do laudo por parte do Incra mostra-se deficiente e superficial, visto que se limita a repetir, com outras palavras, o que continha o referido ofício. 
69.	Ressalvando o laudo de perícia técnica, que recebeu a referida análise, os diversos argumentos e documentos apresentados pela Funagri em 29/11/2016, ao que parece, não foram examinados. 
70.	Saliento que, em sua peça recursal, o Sr. Emeleocípio Botelho de Andrade criticou a forma como o Incra/SR-01 conduziu os procedimentos de acompanhamento da execução da avença e de processamento da tomada de contas especial, sustentando, inclusive, prejuízo ao devido processo legal, à ampla defesa e ao contraditório (peça 51, p. 5-6) .
71.	Dito isso, entendo que os autos não estão suficientemente saneados para julgamento do recurso sub examine, sendo necessária uma análise minuciosa e tecnicamente respaldada de determinados documentos apresentados pela Funagri. 
72.	Por todo o exposto, este membro do Ministério Público de Contas manifesta-se pelo envio dos autos à unidade instrutiva para que, por intermédio de diligências ou outros meios investigativos que entender necessários, objetivamente, avalie se a Funagri, no que diz respeito aos projetos básicos elaborados, ainda que de forma parcial, deu cumprimento ou não ao objeto do ajuste. 
73.	Para tanto, deve ser investigado se o produto entregue pela convenente, de alguma forma, foi aproveitado pelo Incra ou por instituições contratadas ou conveniadas para execução de projetos nas mesmas áreas, assim como deve ser realizada uma análise cuidadosa dos projetos reformulados e dos argumentos e documentos apresentados pela Funagri em 29/11/2016, em especial, o mencionado laudo de perícia técnica. 
74.	Outrossim, deve ser investigada a procedência de argumento no sentido de que o Incra celebrou convênio com o Ideflor, com coincidência de objetos, enquanto ainda vigia o ajuste firmado com a Funagri. Caso surjam dúvidas quanto à regularidade e, sobretudo, quanto aos valores do convênio celebrado com o Ideflor, a unidade técnica poderá propor o aprofundamento da análise em processo apartado. 
75.	Também devem ser examinados os argumentos que foram apresentados no recurso (peças 51-61) e nos elementos recursais adicionais (peças 83-88) e que, porventura, não tenham sido avaliados anteriormente pela unidade instrutiva. Por fim, devem ser juntados documentos que o recorrente menciona como ausentes dos autos (peças 51, p. 5, 6, 12, 13, 18, 26, 34, e 83, p. 5) , mormente aqueles que possam auxiliar no exame de mérito das presentes contas.  
76.	Tendo em vista, não obstante, o disposto no art. 62, §2º, do RI/TCU, este membro do MP/TCU, alternativamente, manifesta concordância com a proposta apresentada pela unidade técnica (peça 91, p. 7-8) ."

Vitor Andrade de Magalhaes (27.202/OAB-PA); Jorge André Dias Aflalo Pereira (14.848/OAB-PA).

Procurador Sergio Ricardo Costa Caribé.

RECURSO DE RECONSIDERAÇÃO EM TOMADA DE CONTAS ESPECIAL. CONVÊNIO CELEBRADO ENTRE INCRA E FUNAGRI. OBJETO PARCILAMENTE EXECUTADO INSERVÍVEL, ENSEJANDO CONTAS IRREGULARES, DÉBITO E MULTA DA ENTIDADE E DE SEU PRESIDENTE. ARGUMENTOS RECURSAIS INSUFICIENTES PARA REFORMAR O JULGAMENTO. CONHECIMENTO. NEGATIVA DE PROVIMENTO. CIÊNCIA.

TOMADA DE CONTAS ESPECIAL (TCE)

Secretaria de Recursos (Serur); Secretaria de Controle Externo de Tomada de Contas Especial (SecexTCE).

Trata-se de recurso de reconsideração interposto por Emeleocípio Botelho de Andrade (peças 51 a 61) , presidente da Fundação de Apoio à Pesquisa e Desenvolvimento Agropecuário e Florestal da Amazônia (Funagri) , mandato 2008-2012, aditado com os documentos, peças 83 a 88, apresentados pelo recorrente conjuntamente com a Funagri, contra o Acórdão 8399/2020-TCU-Primeira Câmara (peça 34) , relatado pelo E. Ministro-Substituto Augusto Sherman, por meio do qual, o Tribunal de Contas da União julgou irregulares suas contas e as contas da referida Fundação, condenando-os, solidariamente, em débito e aplicando-lhes, individualmente, a multa prevista no art. 57 da Lei 8.443/1992.
Esta tomada de contas especial foi instaurada pelo Instituto Nacional de Colonização e Reforma Agrária (Incra) em desfavor da Funagri e do seu presidente, em razão de irregularidades na execução do objeto do Convênio CRT/PA/24.000/2007, celebrado para "a elaboração de Projetos Básicos para fins de Licenciamento Ambiental de Projetos de Assentamento criados em área de jurisdição da Superintendência Regional do Pará - INCRA/SR-01/PA, denominado de Estudos Temáticos Básicos e de Síntese Sócio-Ambiental" (peça 2, p. 114 a 121) .
A Secretaria de Recursos (Serur) avaliou o recurso de reconsideração (peças 51 a 61) por meio da instrução, peça 80, e propôs conhecer do recurso para, no mérito, negar-lhe provimento.
O recorrente conjuntamente com a Funagri acostou novos documentos aos autos. Alinhando-me à proposta do MP/TCU, determinei o retorno do processo à unidade técnica para que analisasse esses elementos. 
A Serur novamente instruiu o feito, peças 91 e 92, e ratificou sua proposta anterior de conhecer e negar provimento ao recurso. 
O MP/TCU entendeu que os autos não estão suficientemente saneados para julgamento de mérito e sugeriu o retorno do processo à Serur para nova avaliação e, caso não acolhida a sua proposta, manifestou concordância com o encaminhamento alvitrado pela unidade técnica.
II
Ratifico a admissibilidade do recurso de reconsideração (peças 62 e 64) , uma vez que atendeu aos requisitos atinentes à espécie.
Anuo ao encaminhamento proposto pela Serur e incorporo suas análises às minhas razões de decidir, sem prejuízo de tecer considerações.
O recorrente alegou, preliminarmente, a prescrição quinquenal das pretensões punitiva e de ressarcimento nos termos de decisões do Supremo Tribunal Federal (MS 32.201/DF e MS 35.940/DF) .
No mérito, argumentou que (instrução, peça 80) :
"a) o INCRA violou o devido processo legal ao suprimir, neste processo manifestações, cartas, relatórios, mapas e prestação de contas apresentada pela FUNAGRI;
b) cabia à FUNAGRI apenas elaborar estudos/ensaios e pesquisa, em consultoria, para fins de licenciamento ambiental, ao INCRA cabia executar os processos de assentamento;
c) o INCRA condenou a FUNAGRI em 2010 sem a notificar, em afronta a moralidade, a legalidade e a publicidade;
d) quem deve responder pelo beneficiamento das famílias é o INCRA (peça 51, p. 10) ;
e) os técnicos do INCRA não participaram da execução 'in loco', como havia prometido ao oferecer o convênio à FUNAGRI (peça 51, p. 11) ;
f) foi solicitado ao INCRA/SR-01 através da C. FUNAGRI nº 47/2009 que encaminhasse o Mapa Fundiário das Parcelas Individuais dos assentamentos ÁGUIA, CAMAPUÃ e CIDAPAR I, para melhor atender as solicitações exigidas, mas não houve resposta;
g) a FUNAGRI apresentou prestação de contas, mas esta não consta desses autos; o INCRA nunca notificou a FUNAGRI para eventuais correções (peça 51, p. 13) ;
h) houve atraso por parte do INCRA na liberação dos recursos em descumprimento da clausula sexta do convênio, o que ensejou prorrogação do prazo do convênio;
i) o INCRA restringiu a atuação da FUNAGRI no Siafi em 29/08/2010 e somente em 21/11/2016 instaurou a TCE (peça 51, p. 17-18) ;
j) os relatórios de projetos básicos dos três PAs (Camapuã, Águia e Cidapar I) foram anexados aos autos neste momento recursal;
k) o Acórdão 4206/2016-TCU-Segunda Câmara (TC Processo 028.886/2012-7, prestação de contas ordinária do INCRA) reforça as falhas em acompanhamento dos convênios e da instauração de TCEs (peça 51, p. 18-25) ;
l) em ação de exibição de documentos, o INCRA foi condenado a exibir a integralidade do processo CRT/PA/24000/2007, conforme sentença à peça 51, p. 26-27;
m) os estudos de impactos ambientais realizados pela FUNAGRI subsidiaram novos convênios pelo INCRA nas mesmas regiões contratadas no convênio em análise (peça 51, p. 27-28) ;
n) o INCRA teve suas contas julgadas irregulares em 2010, 2013, 2014 e 2016 (peça 51, p. 28-29) ;
o) o TCU pode realizar diligências para sanear os autos (peça 51, p. 30-31) ;
p) poderia ter sido realizada audiência dos responsáveis para colher depoimentos; e
q) os estudos realizados pela FUNAGRI foram aproveitados por outras entidades."
O recorrente requereu a anulação da tomada de contas especial que tramitou no Incra; caso não deferido seu pedido, que o TCU promova diligências, oitivas e depoimentos para constar todas as peças dos autos do Convênio 24.000/2007 e que suas contas sejam julgadas regulares, tendo em vista sua atuação foi sempre zelosa.
Por meio dos novos documentos acostados aos autos, o recorrente alegou novamente a prescrição e acrescentou que:
o Incra firmou convênio com o Instituto de Desenvolvimento Florestal do Pará (Ideflor) , com o mesmo escopo daquele firmado com a Funagri;  
o Incra não detinha capacidade técnica para julgar trabalhos de terceiros, não houve fiscalização in loco, e se, tivesse ocorrido, deveria ter sido feita com três funcionários e com ordem de serviço, não apenas com dois e sem ordem de serviço;
não há documentos suficientes nos autos para sua condenação.
Após a instrução da unidade técnica, foi publicada a Resolução-TCU-344/2022, que regulamentou, no âmbito do TCU, a prescrição para o exercício das pretensões punitiva e de ressarcimento, tomando como fundamento o disposto na Lei 9.873/1999, na forma aplicada pelo Supremo Tribunal Federal, e observando a Ação Direta de Inconstitucionalidade 5509.
Neste caso, em que há relação jurídica convenial, a prescrição do ressarcimento começa a fluir da data da entrega da prestação de contas parcial (única apresentada) , nos termos do art. 4º, inciso II, da Resolução-TCU-344/2022, ou seja, em 28/05/2009.
A prescrição foi interrompida por notificações e citações do responsável; por diversos atos inequívocos que importaram apuração dos fatos; por atos de tentativa de solução conciliatória e pela decisão condenatória recorrível, conforme o art. 5º da Resolução-TCU-344/2022. 
Relaciono alguns atos que ensejaram interrupções, demonstrando que, em nenhum momento, transcorreu prazo suficiente para se operar a prescrição quinquenal:
em janeiro/2012, inscrição no SIAFI como devedor (peça 3, p. 9) ;
em 03/06/2013, notificação à Funagri informando a situação do convênio (peça 2, p. 235) ;
em 09/06/2014, encaminhamento de Relatório de Acompanhamento e Fiscalização do Convênio (peça 2, p. 248 e 249) ;
em 24/11/2016, notificação para apresentar comprovante do recolhimento do débito (peça 2, p. 271) ;
em 01/06/2017, relatório do tomador de contas (peça 3, p. 272 a 274) ;
em 28/06/2018, análise pelo TCU do presente processo para apuração dos fatos e julgamento da TCE (peças 8, 9 e 10) ;
em 11/07/2018, citação dos responsáveis por meio dos Ofícios 446 e 447/2018, (peças 11 a 14) ;
 em 07/08/2020, data da sessão em que foi proferido o acórdão condenatório (peça 34) .
Ressalto que não listei todos os atos de apuração dos fatos, apenas alguns, já suficientes a demonstrar que não ocorreu a prescrição com base na Resolução-TCU-344/2022.
Além disso, a prescrição intercorrente (art. 8º da Resolução-TCU-344/2022) não se operou, tendo em vista que as apurações não sofreram interrupção superior a três anos em seu andamento. 
Portanto, não procede a alegação de prescrição punitiva e ressarcitória pelo recorrente.
Quanto ao mérito, ressalto que, embora a prestação de contas não conste dos autos em sua integralidade, a ausência desses documentos não prejudicou a avaliação quanto à pertinência da análise procedida pelo Incra, uma vez que a TCE foi instaurada em razão da não execução do objeto do convênio (peças 2, p. 234-239, 246-249, 254-255 e 258, e 3, p. 247-248, 253 e 259) . Tanto que o ofício de citação endereçado a Emeleocípio Botelho de Andrade apontou como conduta irregular a "não execução adequada do objeto pactuado, por força do Convênio...sem aproveitamento possível, com alcance social nulo".
Conforme documento, peça 85, p. 4, publicado em 31/10/2008, o Incra informou que o produto entregue pela Funagri não era satisfatório e, por isso, denunciou o convênio, que previa a execução de dez projetos até final de 2008, sendo que a entidade prestadora só entregara três, que ainda necessitavam de ajustes. Por essa razão, o Incra firmou outro convênio com o Instituto do Desenvolvimento Florestal do Pará (Ideflor) , para utilização dos recursos previstos. O Ideflor assumiu 7 projetos do antigo convênio com a Funagri.
Naquela data, havia expectativa quanto à correção das impropriedades dos três projetos entregues. Porém, em 25/5/2009, o Incra/PA enviou o Ofício 1070/2009/INCRA/SR-1 ao Presidente da Funagri informando que as reformulações nos Projetos Camapuã, Cidapar I e Águia não atenderam suas recomendações. 
Os relatórios das análises técnicas desses Projetos Básicos (peça 2, p. 150-168) apontaram diversas falhas, e a Funagri foi notificada para que promovesse as necessárias correções. Após a reformulação dos projetos, o Incra, por meio do Ofício 1070/2009/INCRA/SR (01) (peça 2, p. 176) , comunicou à Funagri que o material apresentado não atendeu às suas recomendações e apontou que: i) a proposta de áreas produtivas comunitárias considera o uso de áreas de preservação permanente, o que infringe as Resoluções do CONAMA 302 e 303 de 2002, o Código Florestal e a Medida Provisória nº 2.166-67, de agosto de 2001; e i) não foi verificada a área total do projeto e o parcelamento da exploração individual dos beneficiários de acordo com a demarcação do Incra, de modo que não foram especificados "os quantitativos de exploração individual, reserva legal e áreas de preservação permanente alterada e preservada de cada parcela".
Em 29/11/2016, a Funagri juntou peça de impugnação, destacando um Laudo de Perícia Técnica, que concluiu pela correção das pendências descritas pelo Incra em relação aos projetos Águia, Camapuã e Cidapar I (peça 3, p. 68 a 207) . Após analisar o laudo, o Incra apontou as mesmas falhas descritas no Ofício 1070/2009/INCRA/SR (01) e firmou posicionamento no sentido de que, não obstante o contido no laudo pericial, as reformulações nos projetos básicos não atenderam às suas recomendações, motivo pelo qual os projetos básicos não tinham aproveitamento para o Incra/SR-01 (peça 3, p. 247-248) .
Neste recurso ou em sede de alegações de defesa, o recorrente não apresentou elementos que demonstrem eventual aproveitamento de seus relatórios pelas entidades que firmaram convênios para a realização de ações nas localidades de Águia, Camapuã e Cidapar I. Quanto à citada operação Arco Verde, por exemplo, depreende-se que foram utilizados dados de trabalhos de outros contratados pelo Incra (peça 51, p. 27-28) . 
Não procede também a alegação do recorrente de irregularidades no convênio firmado pelo Incra com o Instituto de Desenvolvimento Florestal do Pará (Ideflor) , em razão de seu escopo incluir os sete projetos não-executados pela Funagri. Conforme exposto, os projetos que permaneceram em execução pela Funagri não se confundem com o objeto do convênio celebrado com a Ideflor.
Inverídica ainda a afirmação de Emeleocípio Botelho de Andrade no sentido de que, em 2010, o Incra condenou a Funagri sem prévia notificação. A entidade, em diversas oportunidades, foi notificada das impropriedades detectadas ou exerceu o direito de defesa (peça 2, p. 173, 175, 176, 179, 224, 235,236, 250-253, 271, 272 e 282, e peça 3, p. 5-235) .
Por fim, quanto à tentativa de imputar a responsabilidade do insucesso do convênio ao concedente, o termo do convênio previa a fiscalização do cumprimento do objeto pelo Incra, não necessariamente in loco (peça 2, p.115) . O convenente deveria executar as ações previstas nos projetos, de modo que o objeto fosse alcançado, independentemente das ações de acompanhamento realizadas pelo Incra (peça 2, p. 116) . 
Além disso, as impropriedades apontadas no Acórdão 4206/2016-TCU-Segunda Câmara, que julgou as contas ordinárias do Incra, referem-se a objeto distinto deste processo, e não ocorreram necessariamente no acompanhamento da execução do Convênio CRT/PA/24.000/2007. Acrescento que eventual falha na atuação do concedente não afasta a responsabilidade da convenente, especialmente quando não foi demonstrado que a alegada omissão repercutiu na irregular execução do objeto.
Pelo exposto, tendo em vista que os argumentos apresentados não são suficientes para alterar o mérito desta TCE, conheço do recurso de reconsideração interposto por Emeleocípio Botelho de Andrade contra o Acórdão 8399/2020-TCU-Primeira Câmara para, no mérito, negar-lhe provimento.
Feitas essas considerações, voto por que o Tribunal acolha a minuta de acórdão que ora submeto à deliberação do colegiado.
TCU, Sala das Sessões, em 29 de novembro de 2022. 
WALTON ALENCAR RODRIGUES 
Relator